臺灣高等法院臺中分院刑事裁定
111年度毒抗字第711號
抗  告  人
即  被  告  薛日星
上列抗告人即被告因強制戒治案件，不服臺灣彰化地方法院中華
民國111年6月30日111年度毒聲字第382號裁定（聲請案號：臺灣
彰化地方檢察署111年度聲戒字第52號、111年度毒偵緝字第94、
95、96號、111年度毒偵字第1005號），提起抗告，本院裁定如
下：
    主  文
抗告駁回。
    理  由
一、本件抗告人即被告甲○○（下稱被告）抗告意旨略以：
㈠、緣被告於110年經彰化地方法院裁定觀察勒戒為期最長時間為
    兩個月，復又經彰化地方法院令入戒治所施以強制戒治為期
    六個月以上，被告認為裁定戒治之評分標準，若以被告之前
    科紀錄為評估之標準，將對被告觀察勒戒之評估欠缺考量，
    再者被告過去所犯罪之行為，皆已服刑完畢，償還國家之刑
    責，而裁定強制戒治又依前科數量列入評分審核，此標準實
    難令被告心服。
㈡、勒戒所內之心理醫師，僅以兩次簡短的談話內容即評定被告
    是否於勒戒結束後，將有繼續施用之傾向，此種評估方式，
    於醫學專業的角度上，若真有疾病之患者，僅能依初診論，
    未能實質有效幫助到觀察勒戒之勸導意義亦無法斷定有無繼
    續施用的傾向。
㈢、惟觀上述裁定之認定，係以被告之前科紀錄與行為表現、臨
    床評估社會穩定度作為綜合判斷之依據認定，係以被告之前
    科紀錄佔總評估分數之九成，倘以上述標準認定，何有專業
    評斷之可言；又據「一事不二罰」之法定界限原則，實有違
    憲法第8條保障之人身自由所為限制，亦不符憲法罪刑相當
    原則，並牴觸憲法第23條之比例原則，被告是否有「繼續施
    用傾向」與「強制戒治之實質效益及必要」，實有待商榷。
㈣、綜上所述，原裁定之依據，既有違憲之虞，自難認適法，被
    告於法定期間內提出抗告，請得以更裁，被告必將無勝感念
    等語。
二、按觀察、勒戒後，檢察官或少年法院（地方法院少年法庭）
    依據勒戒處所之陳報，認受觀察、勒戒人有繼續施用毒品傾
    向者，檢察官應聲請法院裁定或由少年法院（地方法院少年
    法庭）裁定令入戒治處所強制戒治，其期間為6個月以上，
    至無繼續強制戒治之必要為止，但最長不得逾1年，毒品危
    害防制條例第20條第2項定有明文。復按勒戒處所應注意觀
    察受觀察、勒戒人在所情形，經醫師研判其有或無繼續施用
    毒品傾向後，至遲應於觀察、勒戒期滿15日前，陳報該管檢
    察官或少年法院（庭），觀察勒戒處分執行條例第8條第1項
    亦定有明文。是依前揭法條規定，研判受觀察、勒戒者有無
    繼續施用毒品傾向者，為勒戒處所內之專業醫師。再按有無
    繼續施用毒品傾向之評估標準，並非完全以受觀察、勒戒人
    勒戒後之結果為準，勒戒前之各種情況，仍應作為評估之依
    據，依勒戒處所評分說明手冊規定，係以前科紀錄與行為表
    現、臨床評估、社會穩定度三項合併計算分數，每一大項皆
    有靜態因子與動態因子。而關於有無繼續施用毒品傾向之評
    估標準，法務部業於110年3月26日以法矯字第11006001760
    號函修正頒布「有無繼續施用毒品傾向評估標準紀錄表」、
    「有無繼續施用毒品傾向評估標準評分說明手冊」，上開評
    分說明手冊載明判定之原則：「受觀察勒戒人入所後，經過
    2週時間的觀察、勒戒，由處所及醫療人員依據其各項紀錄
    、資料及觀察勒戒期間之行為表現，加以評分。在勒戒人入
    所4至6週後，可再做一次評估以做必要之評分修正。每一大
    項皆有靜態因子與動態因子。先以靜態因子分數評分，靜態
    因子分數總分在60分（含）以上為『有繼續施用毒品傾向』；
    60分以下，與動態因子分數相加，如果總分在60分（含）以
    上，為『有繼續施用毒品傾向』」，又評估標準紀錄表及說明
    手冊中「前科紀錄與行為表現」之第1題及第3題之計分方式
    修正如下(餘無修正)：㈠第1項「毒品犯罪相關司法紀錄」：
    計分方式修正為每筆(次)5分，總分上限為10分；㈡第3項「
    其他犯罪相關紀錄」：計分方式修正為每筆(次)2分，總分
    上限為10分。故有無「繼續施用毒品傾向」，係依具體個案
    之臨床實務及相關事證等情綜合判定，有其相當之專業依據
    及標準，且涉及專門醫學，又衡酌強制戒治之目的，係為協
    助施用毒品者戒斷毒品之心癮及身癮所為之一種保安處分類
    型，而該評估標準係將與判斷有無繼續施用傾向之相關因素
    加以列舉及量化，適用於每一位受觀察、勒戒處分之人，具
    一致性、普遍性、客觀性，以利執法者判定受勒戒人有無繼
    續施用毒品傾向，倘其評估由形式上觀察，無擅斷或濫權等
    明顯不當情事，法院應予尊重。
三、經查：
㈠、被告基於施用第一、二級毒品犯意，分別於⒈110年9月13日中
    午12時許，在其停放於彰化縣○○鄉○○路○○路段00巷○○○○號碼
    00-0000號自用小客車内，以將海洛因加水稀釋放入針筒後
    注射靜脈之方式，施用第一級毒品海洛因1次，另於110年9
    月13日晚間11時11分許為警採尿回溯72小時内某時許，在不
    詳處所以不詳方式施用第二級毒品甲基安非他命1次。⒉於11
    0年10月14日上午11時10分許為警採尿回溯72小時内某時許
    ，在不詳處所以不詳方式施用第一級毒品海洛因1次。上開
    二次為警採集之尿液，復經欣生生物科技股份有限公司先以
    酵素免疫法為初步篩檢、再以氣相/液相層析質譜儀法確認
    鑑定結果，110年9月13日晚間11時11分許採尿結果確呈嗎啡
    、可待因、安非他命及甲基安非他命陽性反應，檢出濃度各
    為52,035ng/mL、3,600ng/mL、1,548ng/mL、18,952ng/mL，
    同年10月14日上午11時10分許採尿結果則呈嗎啡陽性反應，
    其可待因及嗎啡之濃度分別為lllng/mL、3,506ng/mL等情，
    有該公司111年1月6日濫用藥物尿液檢驗報告，與彰化縣警
    察局和美分局委託檢驗尿液代號與真實姓名照表各2份（代
    號：F074號、F091號）在卷可按。本件即可排除偽陽性反應
    產生之可能，被告尿液檢驗結果既如前述且濃度非低，是其
    確有本件施用第一、二級毒品之犯行無訛。又被告前因施用
    毒品案件，經依法院裁定送勒戒處所觀察、勒戒後，因認無
    繼續施用毒品之傾向，於102年11月14日執行完畢釋放出所
    ，有臺灣高等法院被告前案紀錄表在卷可查，故被告前揭犯
    行係於上開觀察、勒戒執行完畢釋放3年後所為，檢察官因
    而聲請觀察、勒戒，由原審法院以110年度毒聲字第735號裁
    定令入勒戒處所觀察、勒戒，並於111年5月17日入法務部○○
    ○○○○○○附設勒戒處所執行觀察、勒戒，再於111年5月20日移
    送至法務部○○○○○○○○附設勒戒處所執行觀察、勒戒，有上開
    裁定、臺灣彰化地方檢察署檢察官觀察勒戒處分執行指揮書
    （見原審110年度毒聲字第735號卷第47至49頁、臺灣彰化地
    方檢察署111年度毒偵緝字第96號偵查卷第47頁、第83頁）
    及臺灣高等法院被告前案紀錄表（見本院卷第17至33頁）等
    在卷可稽。
㈡、經本院詳閱法務部○○○○○○○○111年6月23日雲所衛字第1114000
    1330號函暨檢送之「有無繼續施用毒品傾向證明書」、「有
    無繼續施用毒品傾向評估標準紀錄表」內容，其針對被告有
    無繼續施用毒品傾向之評估，係於111年6月23日所為（見11
    1年度毒偵緝字第96號卷第91頁），已在修正之評估標準紀
    錄表及說明手冊110年3月26日實施之後，足見上開「有無繼
    續施用毒品傾向證明書」、「有無繼續施用毒品傾向評估標
    準紀錄表」製作時，係適用該等修正後之評估標準紀錄表及
    說明手冊等規定，作為被告有無繼續施用毒品傾向之認定標
    準。又查被告經法務部○○○○○○○○附設勒戒處所進行評估有無
    繼續施用傾向，其中詳列評分項目為：①前科紀錄與行為表
    現評分37分【靜態因子：毒品犯罪相關司法紀錄2筆，得分1
    0分；首次毒品犯罪年齡20-30歲，得分5分；其他犯罪相關
    紀錄5筆，得分10分；入所時尿液毒品檢驗有多種毒品反應
    ，得分10分；共計35分。動態因子：持續於所內抽菸，得分
    2分】；②臨床評估評分26分【靜態因子：有多重毒品濫用《
    種類：Heroin、Amphetamine》，得分10分；有合法物質濫用
    《種類：菸》，得分2分；無注射使用方式，得分0分；使用年
    數超過1年，得分10分；共計22分。動態因子：無精神疾病
    共病，得分0分；臨床綜合評估中度，得分4分；共計4分】
    ；③社會穩定度評分5分【靜態因子：全職工作《漁業》，得分
    0分；家人無藥物濫用，得分0分，共計0分。動態因子：入
    所後家人無訪視，得分5分；出所後與家人同住，得分0分，
    共計0分】。小計靜態因子分數共計57分、動態因子分數共
    計11分，總分合計為68分，綜合判斷為「有繼續施用毒品傾
    向」等情，有前述「有無繼續施用毒品傾向證明書」、「有
    無繼續施用毒品傾向評估標準紀錄表」各1份附卷可考（見1
    11年度毒偵緝字第96號偵查卷第91頁、第93頁）。又上開評
    估標準紀錄表確由符合醫師資格之人所為之評斷，並無程序
    違法之情狀；且觀該評估標準紀錄表記載之評分，係該所相
    關專業知識經驗人士，於被告觀察、勒戒期間，依其本職學
    能在各該具體項目，就個案之臨床實務及相關事證，逐項評
    估後所為之綜合判斷，具有科學驗證所得之結論，自得憑以
    判斷被告有無繼續施用毒品傾向之證明，則該勒戒處所綜合
    評分者依個案之臨床實務及具體事證，判定為「有繼續施用
    毒品傾向」，依上開說明，尚無不合。
㈢、被告雖以上開情詞提出抗告。惟毒品危害防制條例規定強制
    戒治之目的，係因施用毒品成癮者，其心癮甚難戒除斷絕，
    致再犯率偏高，故有持續收容於戒治處所施以強制戒治之必
    要，是該條例第20條第2項，係屬強制規定，只需觀察、勒
    戒後，經評定受觀察、勒戒人有繼續施用毒品傾向者，檢察
    官即應聲請法院裁定令入戒治處所施以強制戒治。本件被告
    既有施用第一、二級毒品之事實，並由原審法院裁定送勒戒
    處所執行觀察、勒戒後，經法務部○○○○○○○○附設勒戒處所依
    個案之臨床實務及具體事證，專業評估判定被告為「有繼續
    施用毒品傾向」，尚未戒除毒癮，則為降低其再次施用毒品
    之危險性，自有依法施以強制戒治之必要。況且本院就上開
    評定之評分結果觀之，被告於觀察、勒戒完畢後評估，確仍
    達到應再施以強制戒治之標準，自有依法再施以強制戒治以
    降低其再次施用毒品之危險性之必要，原審法院因此裁以強
    制戒治之處分，以完成立法者所要求之完整機構內處遇療程
    ，而「有無繼續施用毒品傾向評估標準紀錄表」就前科紀錄
    之計分設有上限，僅為評估標準之其中一項，並無抗告意旨
    所指佔總評估分數之九成等情事，且強制戒治係對戒治人施
    以醫療，俾使施用毒品者戒除毒癮重返社會所為之處分，目
    的不在追究行為人之責任，亦非對於毒品施用者之處罰，故
    將前科紀錄納入有無繼續施用毒品傾向評估標準，自與一事
    不二罰無涉，抗告意旨所稱依前案紀錄累加分數，如同一事
    二罰云云，亦無可採。況且法務部○○○○○○○○附設勒戒處所人
    員評估被告是否有繼續施用毒品傾向，係按法務部於110年3
    月26日以法矯字第11006001760號函修正頒布「有無繼續施
    用毒品傾向評估標準評分說明手冊（2021年3月版）」，依
    被告之「毒品犯罪相關司法紀錄」、「首次毒品犯罪年齡」
    、「其他犯罪相關紀錄」、「入所時尿液毒品檢驗」、「所
    內行為表現」、「物質使用行為」、「合法物質濫用」、「
    精神疾病共病（含反社會人格）」、「臨床綜合評估（含病
    識感、動機、態度、就醫意願）」、「工作」、「家庭」等
    靜態因子、動態因子綜合評估，業經本院說明如前，而上開
    評估表內既已詳載計算評估之標準（依前科紀錄與行為表現
    、臨床評估、社會穩定度三項合併計算分數），具有科學驗
    證所得之結論，並非空洞無據；其中就「毒品犯罪相關司法
    紀錄」及「其他犯罪相關紀錄」等項，更係考量此等紀錄可
    反應施用毒品歷史紀錄、是否能遵守法律規範的性格，據以
    評估脫離國家公權力拘束後遠離毒品之可能性，將該等項目
    列入有無繼續施用毒品傾向之評估，具有合理性。且勒戒處
    所之組織、人員之資格及執行觀察、勒戒相關程序，暨判斷
    施用毒品者，有無繼續施用毒品傾向，均有相關法令嚴格規
    範，非可恣意而為，由形式上觀察，亦無擅斷或濫權等明顯
    不當之情事，是其既經專業醫師依前揭評估表之評估結果，
    總分合計仍達68分，其評定被告仍有繼續施用毒品傾向，而
    有再施以強制戒治之必要，核無擅斷或濫權等明顯不當之情
    事，亦無抗告意旨所指違反憲法第8條或第23條等情，被告
    空言指稱評估不當等云云，委無足採。
四、綜上所述，原審法院以檢察官聲請意旨並無不合，依據毒品
    危害防制條例第20條第2項後段，裁定被告令入戒治處所施
    以強制戒治，其期間為6個月以上，至無繼續強制戒治之必
    要為止，但最長不得逾1年，經核其認事用法均無違誤。抗
    告意旨徒以前詞指摘原裁定不當，請求撤銷原裁定，為無理
    由，應予駁回。　　　　　　
據上論斷，應依刑事訴訟法第412條，裁定如主文。
中　　華　　民　　國　　111 　年　　8 　　月　　 3　　日
            刑事第二庭   審判長法　官　何  志  通
                               法　官  石  馨  文
                               法　官  許  月  馨
以上正本證明與原本無異。
不得再抗告。
　　　　　　　　　　　　       書記官  李  妍  嬅
　　　　　　　　　　　　　　　 
中　　華　　民　　國　　111 　年　　8 　　月　　3 　　日